【裁判字號】    99,台上,5206
【裁判日期】    990819
【裁判案由】    強盜擄人勒贖
【裁判全文】
最高法院刑事判決            九十九年度台上字第五二０六號
上  訴  人  甲○○
選任辯護人  林春發律師
上列上訴人因強盜擄人勒贖案件，不服台灣高等法院台南分院中
華民國九十九年六月三日第二審判決（九十八年度上訴字第六三
七號，起訴案號：台灣嘉義地方法院檢察署九十四年度偵字第一
號），提起上訴，本院判決如下：
    主  文
上訴駁回。
    理  由
按刑事訴訟法第三百七十七條規定，上訴於第三審法院，非以判
決違背法令為理由，不得為之。是提起第三審上訴，應以原判決
違背法令為理由，係屬法定要件。如果上訴理由書狀並未依據卷
內訴訟資料，具體指摘原判決不適用何種法則或如何適用不當，
或所指摘原判決違法情事，顯與法律規定得為第三審上訴理由之
違法情形，不相適合時，均應認其上訴為違背法律上之程式，予
以駁回。本件上訴人甲○○上訴意旨略以：(一)、原判決認定上訴
人與被害人乙○○間無購車糾紛，未明同案被告張良則於偵查
中關於上訴人曾表示與乙○○間有購車糾紛有利於上訴人之陳述
，何以不足採之理由，顯有判決理由不備之違法。(二)、乙○○以
上訴人名義向台新國際商業銀行嘉義分行辦理汽車貸款，並約定
由乙○○繳納三期貸款。嗣後乙○○並未依約將三期款項繳納完
畢，並故意以現金方式繳納，以規避遭查察繳款人姓名，原審對
此事實恝置不論，率然認定乙○○與上訴人間無購車糾紛，顯有
判決理由不備之違法。(三)、張良則對於檢察官及辯護人於第一審
審理中詰問乙○○身上之勞力士金錶及新台幣（下同）一萬元現
金究竟係張良則取走，抑或係上訴人取走乙節，前後供述不一，
欲將責任推給上訴人之意圖至為顯然。是原審對張良則推卸責任
之行為置若罔聞，原判決理由內論以「（張良則）強取被害人乙
○○配戴之勞力士手錶及身上現金一萬元等財物部分，均坦承不
諱，若丙○○之手機亦係張良則所拿取，衡情張良則應無就此與
其個人罪刑已無影響之部分虛構誣陷被告之必要」等由，顯有違
反證據法則。(四)、被害人丙○○對於手機究係何時由何人取走，
均不知情，係經由警方詢問時告知，始知悉其手機係上訴人取走
。是丙○○指稱上訴人取走其手機係經警方不當誘導所致，其此
部分之證詞不足為據。原審遽以認定上訴人強取丙○○之手機變
賣，有判決理由不備之違法。(五)、張良則是否有強取乙○○身上
之一萬元並拿取其中之二千元予上訴人，張良則於警詢、偵查及
第一審審理時之陳述前後不一，實情如何，尚未究明前，原判決
即遽行認定上訴人分得張良則向乙○○強取現金中之二千元，亦
有理由不備及調查未盡之違法。(六)、第一審就張良則強盜及擄人
勒贖案件之確定判決，認定共同正犯張志鴻駕駛4358─JC號自小
客車到達嘉義縣中埔鄉吳鳳廟（下稱吳鳳廟）後空屋隨即離去之
行為，祇侷限於妨害自由之犯意聯絡。則究竟上訴人與張良則、
張志鴻等共同正犯間原本犯意聯絡如何？是否僅侷限於妨害自由
之犯意聯絡？又倘若事後演變成為強盜及擄人勒贖犯行，是否在
原本共同犯意聯絡範圍內？上訴人辯稱：本件係張良則趁機強盜
及擄人勒贖等語，原判決未說明何以不可採之理由，有判決理由
不備之違法。又原判決對於上開共同正犯間犯意聯絡並未詳加調
查認定，並於理由內認定犯罪事實所憑之證據及其認定之理由，
亦有理由不備及依法應於審判期日調查之證據而未予調查之違法
。(七)、觀之乙○○於第一審審理中結證之證詞，可知並無證據證
明丙○○妹婿及綽號「阿吉」者有找到上訴人家中向其母親探尋
乙○○及丙○○下落，更無丙○○妹婿及乙○○員工「阿吉」攔
下上訴人所駕駛車輛，詢問乙○○去向，而上訴人誆稱乙○○前
去喝酒等情；再者，案發後上訴人當天並未回家，更無乙○○員
工向上訴人探詢乙○○下落之情。是以，全係上訴人編造藉口以
說服張良則放人，且上訴人根本不知道張良則暗中另外與乙○○
討價還價，要求贖金，甚至放人後又連絡要取款十萬元之事。故
上訴人應有未經取贖而釋放被害人而有減輕或得減輕其刑之適用
，原判決未適用刑法第三百四十七條第五項減輕（或得減輕）上
訴人之刑，顯有不適用法則之違法云云。
惟查：證據之取捨、證據證明力之判斷，以及事實有無之認定，
屬事實審法院之職權，苟其取捨判斷與認定，並不違背論理法則
及經驗法則，即不容任意指為違法，而執為適法之第三審上訴理
由。本件原審認定上訴人有原判決事實欄所載強盜擄人勒贖之犯
行，係以：(1)、上訴人坦承藉詞購車，將乙○○誘往嘉義縣太保
市○○里○○路○段五００之一號「泰國餐廳」試車，待乙○○
偕同員工丙○○抵達後，即夥同張良則、張志鴻分持西瓜刀及玩
具手槍，並以膠帶綑綁乙○○、丙○○雙手、蒙住眼睛，將其二
人押往吳鳳廟後空屋等情不諱。(2)、依乙○○、丙○○及張良則
於第一審審理中之證詞，再參酌原審調取上訴人之購車契約、動
產擔保交易契約與車籍、貸款文件等資料，可資佐證其等所陳上
訴人與乙○○間並無任何購車之糾紛，堪予採信，上訴人自始即
係以勒贖之意思，擄綁乙○○、丙○○二人無誤。(3)、上訴人並
不否認其有將丙○○之手機出賣變現花用等情，且於偵查中更坦
稱丙○○之手機係其取走等語，再稽之證人即收購手機之業者張
淑慧於警詢之證詞，及張良則於第一審審理中、台灣嘉義地方法
院九十四年度訴字第四四二號擄人勒贖案中之供詞，以及卷附中
古手機買賣契約書，足以認定上訴人與張良則有強盜之共同犯意
聯絡。(4)、上訴人於警詢中自承：張良則搜括乙○○與丙○○二
人身上多少財物伊不清楚，但張良則拿二千元給伊，其中加油花
了一千元，留下一千元自己花用等語明確，核與張良則於偵查、
第一審審理中供稱：伊有拿乙○○的手錶跟現金約一萬元，伊一
拿到錢，上訴人就向伊要錢加油，伊拿給上訴人大概二、三千元
，上訴人就在伊身旁，知道錢的來源等語，再參之上訴人與陳逸
軒於警詢及偵查中，均未曾提及上訴人有向陳逸軒借款之事，足
認上訴人確實於張良則強取乙○○之現金一萬元中分得二千元無
訛。(5)、本件有關上訴人與張良則等人犯案之細節部分，乙○○
與丙○○之供述，雖稍有出入，惟關於上訴人參與擄綁乙○○、
丙○○交涉贖款及持有丙○○手機等基本事實，前後所供均屬相
符，且與張良則之供述大抵吻合。參以乙○○、丙○○遭上訴人
等人綑綁蒙眼，強押至不明地點強取財物及勒索贖款，內心驚恐
萬分，不難想見，對於事實之記憶及被害過程之描述，顯不可能
毫無差異，彼等所述被害之基本事實，既與真實性無礙，自得採
為本案認定被告犯罪之證據。(6)、員警在張良則身上、黑色背包
及7D─2578號自用小客車內，扣得供作案使用、預備之物，即原
判決附表（下稱附表）編號１至６所示之西瓜刀二支、乳膠手套
三雙、口罩四個、鴨舌帽三頂、黃色膠帶二捲、行動電話二支（
含晶片卡二張），及附表編號９所示所得財物贓款二千元，另循
線查扣丙○○遭強盜業經上訴人變賣之附表編號10所示之行動電
話一支等證據資料，予以綜合判斷，認上訴人之犯行堪予認定。
並指駁上訴人否認強盜擄人勒贖犯行，辯稱其與乙○○有購車糾
紛，才夥同張良則等人押走乙○○，擬加以教訓；在押人過程中
上訴人向陳逸軒借用二千元，並未自張良則處分得贓款二千元云
云，係屬卸責之詞，均非可採。且說明：丙○○於第一審審理時
證稱其遭擄綁當時，眼睛被蒙蔽，不知何人將其手機（含晶片卡
）拿走等語，不足為有利上訴人之認定。又上訴人及張良則於擄
綁挾持被害人勒索贖金之際，強取乙○○、丙○○身上財物，雖
未遭逢抵擋，然被害人等之意思既已遭壓制而達於不能抗拒之程
度，上訴人強盜擄人勒贖犯行，仍堪認定。另依乙○○於偵查、
第一審及原審審理中之證言，以及張良則迭次之供詞，足證本件
人質獲釋，確係因乙○○員工向上訴人探詢乙○○下落，上訴人
、張良則自認犯行恐已敗露，迫不得已，且張良則已與乙○○談
妥贖金，始私下釋放人質並命乙○○交付贖金，並非出於上訴人
或張良則自動任意終止勒贖之意思，而恢復人質行動自由，與刑
法第三百四十七條第五項規定並不相符，尚無適用該條項減輕其
刑之餘地等由甚詳。又以核上訴人所為，係犯刑法第三百三十二
條第二項第三款之強盜擄人勒贖罪。上訴人與張良則間有犯意聯
絡及行為分擔，且均已達「實行」之階段，應論以共同正犯（上
訴人強盜擄人勒贖之犯行，因超過張志鴻妨害自由之犯意聯絡，
張志鴻僅為強盜擄人勒贖犯行中妨害自由部分之共同正犯）。上
訴人強盜乙○○及丙○○財物並擄人勒贖，係以一行為同時侵害
多數個人之財產與人身自由法益，為想像競合犯，應僅論以強盜
擄人勒贖一罪，依累犯規定加重其刑（本刑為死刑、無期徒刑部
分除外），並酌情於法定刑內量處有期徒刑十一年，及為相關從
刑之諭知。已詳其所憑證據及認定之理由，所為論斷均有卷存
證據資料可資覆按。從形式上觀察，並無違經驗與論理法則，且
屬事實審法院取捨證據職權之適法行使，又無足以影響判決結果
之違法情形存在，自不容任意指摘。上訴意旨雖指摘原判決違法
，然查：(一)、證據係由法院自由判斷，故證人之證言縱令先後未
盡相符或互有矛盾，但事實審法院本於審理所得之心證，就其證
言一部分認為確實可信予以採取，原非法所不許。又同一證人前
後供述彼此不能相容，則採信同一證人之部分證言時，當然排除
其他部分之證言，此為法院取捨證據法理上之當然結果，縱未於
判決理由內說明捨棄他部分證言，而僅說明採用某部分證言之理
由，於判決本旨亦無影響，此與判決不備理由尚有未合。本件張
良則有關上訴人與乙○○間有無購車糾紛之證詞，前後不盡一致
，原判決既採用張良則所證上訴人與乙○○間無購車糾紛之供詞
，當然排除其他相左部分之證言，揆之前揭說明，自無上訴意旨
(一)所指判決理由不備之違法。(二)、其餘上訴意旨仍執前詞，謂其
與乙○○確有購車糾紛，丙○○之手機係張良則所拿取，上訴人
並未向張良則拿取二千元云云，而為事實之爭執，並就原判決已
說明之事項（上訴人自始即係以勒贖之意思與張良則有共同擄綁
被害人之犯意聯絡，且有行為之分擔；無從適用刑法第三百四十
七條第五項規定減輕其刑等理由），依憑己見任意指為違法，殊
與法律規定得為第三審上訴理由之違法情形不相適合。衡以前開
說明，其上訴為違背法律上之程式，應予駁回。
據上論結，應依刑事訴訟法第三百九十五條前段，判決如主文。
中    華    民    國  九十九  年    八    月   十九   日
                      最高法院刑事第十三庭
                          審判長法官  賴  忠  星
                                法官  呂  丹  玉
                                法官  吳      燦
                                法官  蔡  名  曜
                                法官  葉  麗  霞
本件正本證明與原本無異
                                      書  記  官
中    華    民    國  九十九  年    八    月  二十四  日
                                                      Q

司法院資訊處製作；財團法人民間司法改革基金會備份。
